最高法院刑事判決　　　　　　九十四年度台上字第三四五三號
　　上　訴　人　甲○○原姓名.
　　選任辯護人　柳聰賢律師
上列上訴人因偽造文書案件，不服台灣高等法院高雄分院中華民
國九十年十月九日第二審更審判決（八十九年度上更(一)字第八十
八號，起訴案號：台灣高雄地方法院檢察署八十五年度偵字第二
一六六八號），提起上訴，本院判決如下：
    主  文
原判決撤銷，發回台灣高等法院高雄分院。
    理  由
本件原判決認定上訴人甲○○（原姓名張智臺）明知其所有，於
民國八十四年四月二十九日新購之車牌號碼ＹＫ－三００八號Ｂ
ＭＷ五二五型小客車之車籍來源證明均未遺失，為以該車重複買
賣典當用以詐財，乃與陳世貴在高雄地區某處商議偽造該車之進
口與貨物稅完稅證明表及保險卡暨上訴人本人之身分證等證件，
即先偽造假印章後用以偽造下列假證件：(一)、偽造有原廠商ＢＭ
Ｗ汽車人員「Ｈ. Ｊ. ＨＡＦＮＥＲ」及「Ｇ. ＧＲＯＴＨＥ」
簽名之原廠證明書二份。(二)、偽刻「台中關稅局八十四年三月二
十二日簽證章」、「八十四年三月二十二日中關局圓戳章」、核
定關員「廖岩榮章」、「經濟部能源委員會驗車章」、「行政院
環境保護署八十四年三月二十三日審驗章」、「高雄市監理處八
十四年四月二十九日汽車證件審核章（肆）」（方形）、「高雄
市監理處八十四年四月二十九日圓戳章」等印章，並持以蓋用而
偽造進口與貨物稅完稅證明書二份。(三)、偽刻「高雄市監理處八
十四年四月二十九日車輛登記審核合格之審核章（２）」（方形
），並蓋該章用以偽造汽車新領牌照登記書。(四)、偽造太平洋產
物保險股份有限公司保單號碼0000－0000000－00
00號之汽車保險卡。(五)、偽刻「高雄市監理處八十四年十一月
十四日車輛登記審核合格之審核章（２）」（方形），並蓋該章
用以偽造汽機車各項異動登記書。上開證件偽造完成，彼等乃共
同基於意圖為自己不法所有之概括犯意，先於八十四年十一月十
四日，前往高雄市楠梓區監理處謊報該車之行車執照遺失而申請
補發，致承辦人員不察，而將之登載於職務上所掌之車輛異動聲
請書上，而換得補發之汽車行車執照一紙。旋於同年月十五日十
一、二時許，陳世貴即持其中一份偽造之ＢＭＷ汽車原廠證明書
、一份偽造之進口與貨物稅完稅證明書及補發之汽車行車執照，
前往高雄市三民區○○○路一七五號劉遠如所經營之三立當舖，
佯稱質押該車新台幣（下同）三十萬元，並將該三證件行使交予
劉遠如，因所備證照齊全，使劉遠如陷於錯誤，如數交付款項，
嗣陳世貴得款後，旋又稱因急用該車需借用一天，於騙回車輛後
即駕車逃逸而去。嗣旋又於當日下午一時，將該車開往曾秀琴經
營之「大新車行」求售，曾秀琴乃找來在高雄市三民區○○○路
四三三號開設「順億汽車商行」之黃宗輝購買，因價錢未談妥致
未成交，當日下午四時許，陳世貴又將該車開往曾秀琴經營之「
大新車行」求售，曾秀琴又找來黃宗輝，嗣經談妥，以一百二十
五萬元成交，並於曾秀琴處簽寫買賣合約書，陳世貴乃行使交付
偽造之貼有陳世貴相片之上訴人身分證、偽造之另一份ＢＭＷ汽
車原廠證明書、偽造之另一份進口與貨物稅完稅證明書、偽造之
汽車新領牌照登記書、偽造之汽機車各項異動登記書、偽造之太
平洋產物保險股份有限公司汽車保險卡及統一發票與領牌選號收
據（紅色）等車籍來源證件，因上開偽造之證件（除統一發票及
領牌選號收據係真本外）幾與原本相同，外觀上肉眼無法辨識，
使黃宗輝雖經檢視猶信以為真，然因現款不足而先行交付八十萬
元款項，陳世貴乃承前詐欺之犯意，在買賣合約書上及汽車過戶
登記書上簽寫「張智臺」之姓名及蓋「張智臺」印章後，取得現
款八十萬元，足生損害於黃宗輝等人及海關、環保機關及監理機
關，對關稅、環境與車籍管理之正確性。上訴人等人於當晚得手
後，為圖掩人耳目，乃於同年月十六日凌晨一時許，前往高雄市
政府警察局小港分局小港派出所誣稱該車遭竊，未指定犯人誣告
他人涉犯竊盜案件，致承辦警員將之登載於車輛失竊電腦查詢報
表上，通報全國警察查尋該車並訪捕竊嫌等情。因而撤銷第一審
判決，改判依牽連犯從一重論處上訴人共同連續行使偽造公文書
，足以生損害於公眾及他人罪刑，固非無見。
惟查：(一)、「證人、鑑定人由審判長訊問後，當事人及辯護人得
直接或聲請審判長詰問之」，九十二年二月六日修正前刑事訴訟
法第一百六十六條第一項定有明文。此項被告詰問權之規定，旨
在發現真實及保障人權，應屬被告基本訴訟權之一。司法院大法
官釋字第三八四號解釋意旨謂：「關於秘密證人制度，剝奪被移
送裁定人與證人對質詰問之權利，並妨礙法院發現真實」，雖係
就檢肅流氓條例有關秘密證人規定所為之解釋，然舉輕明重，此
一解釋已明示對證人之詰問權，屬被告之基本訴訟權，應受憲法
之保障。又被告對證人詰問權之內容，應非僅止於閱覽證人之訊
問筆錄；而其所為之答辯，亦不僅限於對證人筆錄內容之承認或
否認。故法院若於訊問證人時未通知被告及其辯護人到場，使其
有對證人行使詰問權之機會，僅事後於審判期日將訊問證人之筆
錄提示予被告，並告以要旨，雖形式上已踐行調查程序，實違被
告訴訟權利之保障，且無助於事實真相之釐清。本件原審受命法
官於九十年八月二十九日上午十時二十分，訊問證人吳宗洲（原
審卷第二宗第二十至二十四頁）；於九十年九月十日上午九時四
十分，訊問證人黃妙理、洪榮吉、郭士清、徐美足等人（原審卷
第二宗第四十二至五十三頁）；於九十年九月十七日下午三時，
訊問證人郭吳玲昭（原審卷第二宗第六十六至六十七頁），原判
決並採用該等證人之供述為判處上訴人罪刑之主要證據之一。然
原審於該調查期日並未傳喚上訴人，亦未通知上訴人之選任辯護
人柳聰賢律師到場，有原審之訊問筆錄可稽。依上說明其所踐行
之訴訟程序尚有未合。(二)、依法應於審判期日調查之證據雖已調
查，而其內容未明瞭者，即與未經調查無異，如遽行判決，仍屬
應於審判期日調查之證據而未予調查，尚不得遽對被告為有利或
不利之認定。原判決認定上訴人有前揭犯行，係以陳世貴持以交
付黃宗輝之原始售車統一發票及汽車選牌費收據均係正本（原判
決第十七頁第五至六行），為其主要論據之一。然上訴人選任辯
護人一再具狀辯稱：上訴人向五洲汽車公司購買系爭車輛，業務
員曾煥志將包括統一發票及汽車選牌費收據在內之所有證件及系
爭車輛，交李繼文、吳宗洲開往監理所辦理領牌手續，而可能在
此流程中遭人將所有證件留底偽造，原始發票等因係偽造，故其
一模一樣，並不違反常理（原審卷第一宗第四十二頁、第二三六
頁、第三０八頁）等情。而上情與本件事實如何及如何為法律之
適用攸關，自應詳予調查釐清論述說明。原審對上情未詳予調查
釐清，復未說明經由何項調查及有何證據，堪認陳世貴持以交付
黃宗輝之原始售車統一發票及汽車選牌費收據確屬正本，其查證
未盡且理由欠備，遽行判決，尚有未合。(三)、測謊鑑定，形式上
須符合測謊基本要件，且必實質上符合待證事實需求，始生測謊
實體價值之判斷而定得否賦予證明力，如未加區分測謊證據之屬
性，即逕認其具有證據能力，與證據法則自屬有違。故測謊程序
形式要件之檢驗，如：須受測人同意配合、依賴施測人員之技術
與經驗、測謊儀器須良好且運作正常、受測人身心及意識狀態須
正常等項，茍測謊程序形式上之要件有所欠缺，即足以動搖測謊
整體結構而影響測謊結果之實質。原判決認定上訴人有前揭犯行
，係以上訴人經法務部調查局實施測謊鑑定結果，關於上訴人未
參與謊報行車執照遺失，及詐騙車款上訴人未分到錢等情，經測
試呈情緒波動反應，研判有說謊，有該局八十九年十二月二十日
（八九）陸（三）字第八九０九四九號鑑定通知書附卷可稽（原
判決理由欄一、(十四)、第二十頁第五至六行），為其主要論據之一
。然上訴人選任辯護人具狀辯稱：測謊實施時間距案發時間已有
五年，且測謊問題設計不當，測謊結果並無證據能力（原審卷第
一宗第三０八頁）等語。而上開測謊鑑定通知書（原審卷第一宗
第一一四頁）僅記載鑑驗方法：控制問題法、混合問題法，至就
上訴人受測時是否同意進行測謊及其當時身心狀態、意識如何，
施測人是否具備專業訓練資格，施測過程中上訴人對題組發問時
反應之圖型紀錄，測謊儀器運作情形及施測環境有無干擾等之鑑
定經過事項，俱未記載，與刑事訴訟法第二百零六條第一項、第
二百零八條第二項之規定，尚有未合。上開測謊鑑驗程序之基本
要件是否全無瑕疵，非無疑義，原審遽引用該測謊鑑定通知書為
本件判決之基礎，有欠允當。上訴意旨指摘原判決不當，尚非全
無理由。按第三審法院應以第二審判決所確認之事實為判決基礎
，刑事訴訟法第三百九十四條第一項前段定有明文。原判決上述
之違背法令，影響於事實之確定，本院無可據以為裁判，應將原
判決撤銷，發回原審法院更為審判。
據上論結，應依刑事訴訟法第三百九十七條、第四百零一條，判
決如主文。
中　　華　　民　　國　九十四　年　　六　　月　 三十 　日
                      最高法院刑事第二庭
                          審判長法官  董　明　霈
                                法官  林　茂　雄
                                法官  張　祺　祥
                                法官  呂　永　福
                                法官  洪　佳　濱
      本件正本證明與原本無異
                                      書  記  官
中　　華　　民　　國　九十四　年　　七　　月　　七　　日
                                                      Ｑ
